臺灣高等法院民事判決　　　　　　　　　　　　　　　九十二年度上國字第一一號
　　上　訴　人　戊○○
　　　　　　　　丁○○
　　　　　　　　丙○○
　　　　　　　　乙○○
　　　　　　　　甲○○
　　共　　　同
　　訴訟代理人　陳詩經律師
　　上　訴　人　台北縣三芝鄉公所
　　法定代理人　花村祥
　　訴訟代理人　謝清福律師
　　參　加　人　振營造有限公司
　　法定代理人　黃春月
　　訴訟代理人　蔡志雄律師
當事人間請求國家賠償事件，兩造對於中華民國九十二年六月九日臺灣士林地方法院
九十一年度國字第四號第一審判決各自提起上訴，本院於九十三年六月一日言詞辯論
終結，判決如下：
    主      文
兩造上訴均駁回。
第二審訴訟費用由兩造各自負擔（上訴人戊○○、丁○○、丙○○、乙○○、甲○○
負擔比例各如附表一所示），參加訴訟費用則由參加人負擔。
    事實及理由
一、按賠償義務機關於請求權人起訴後，應依民事訴訟法規定，將訴訟告知第十六條
    所定之個人或團體，得於該訴訟繫屬中參加訴訟，國家賠償法施行細則第四十一
    條之一定有明文。查，上訴人戊○○、丁○○、丙○○、乙○○、甲○○（以下
    稱戊○○等五人，或各別稱戊○○、丁○○、丙○○、乙○○、甲○○）主張上
    訴人台北縣三芝鄉公所（以下稱三芝鄉公所）因公有設施因管理不當，造成伊等
    被繼承人許燦明跌落溪底死亡，爰依國家賠償法第三條第一項規定提起本訴，三
    芝鄉公所抗辯因該肇事地點業已由承包商振營造有限公司（以下簡稱振公司
    ）所管理中，爰依上開規定，告知該公司參加訴訟，經本院依法告知後，該公司
    於民國（下同）九十三年三月二十二日向本院為訴訟參加之陳明，核與民事訴訟
    法第五十六規定相符，應予准許，合先敘明。
二、次按，依本法請求損害賠償時，應先以書面向賠償義務機關請求之，國家賠償法
    第十條第一項定有明文。又賠償義務機關拒絕賠償時，請求權人得提起損害賠償
    之訴（同法第十一條第一項規定參照）。經查，戊○○等五人於提起本訴前，曾
    向三芝鄉公所請求賠償，遭該所拒絕而提起本訴乙節，有卷附三芝鄉公所九十一
    年六月十日北縣芝行字第○九一○○○六七五九號函足參（見原審卷二四至二八
    頁），核與國家賠償法第十條、第十一條第一項規定相符，併予陳明。
三、戊○○等五人起訴主張：許明燦（即戊○○之配偶、丁○○、丙○○、乙○○、
    甲○○之父）於九十一年二月十一日下午三時許，駕駛CHK355 號機車行經台北
    縣三芝鄉埔頭村八連溪畔健康步道（以下稱系爭步道）中途，因該步道塌陷深度
    高達六公尺，又未設任何警告標誌，致許明燦行經該處，不慎跌落溪底，經送醫
    急救仍不治死亡，因該步道係三芝鄉公所設置、管理之公共設施，該步道之設施
    既有損壞，於維修完善前，為避免行人或使用者受傷，自應為警告標示，但其卻
    未設立警告標示，致許明燦跌落坍塌溪底不治死亡，三芝鄉公所自應負國家賠償
    責任。爰依國家賠償法第三條第一項規定，求為命三芝鄉公所應給付戊○○殯葬
    費新台幣（下同）三十七萬七千三百元、扶養費一百二十八萬六千零四十三元、
    精神慰撫金五十萬元，合計二百十六萬三千三百四十三元，及給付丁○○、丙○
    ○、乙○○、甲○○各二十五萬元之精神慰撫金，暨各加計法定遲延利息之判決
    。原判決命三芝鄉公所應分別給付戊○○四十三萬三千七百七十八元、及丁○○
    、丙○○、乙○○、甲○○各十萬元，暨均加計法定遲延利息，並駁回其等其餘
    之訴及假執行之聲請（關於原判決駁回戊○○扶養費用二十萬五千五百六十四元
    《計算式：0000000-0000000＝205564》、殯葬費用八千九百五十元《計算式：
    00000 0- 000000＝8950》，共計二十一萬四千五百十四元部分，未據其聲明不
    服，業已確定）。戊○○除確定部分外之敗訴部分，及丁○○、丙○○、乙○○
    、甲○○則對於其等敗訴部分，均聲明不服，並於本院聲明：（一）原判決除確
    定部分外，不利於其等之部分廢棄（二）右開廢棄部分，三芝鄉公所應再給付戊
    ○○一百五十一萬五千零五十一元（因其上訴金額及上訴訴訟費用均是以一百五
    十一萬五千零五十一元計算，故其上訴聲明載為一百五十一萬零五十一元，顯為
    誤載，見本院卷一五頁）、丁○○、丙○○、乙○○、甲○○各十五萬元（詳如
    附表一「上訴金額計算方式欄」所示），及均加計法定遲延利息。（三）並願供
    擔保請准宣告假執行。
四、三芝鄉公所則以：系爭步道之設置，係專供鄉民散步休閒，中間並舖設宜蘭石，
    專供民眾徒步踩行，以達強身之用，在步道兩端出入口處，均設有鐵鍊封閉，嚴
    禁任何車輛入內，以防運動民眾遭受車輛追撞發生意外。九十一年二月十一日下
    午三時許，許明燦騎乘機車硬闖系爭健康步道，顯已違反規定，不當使用該步道
    ，且該步道中段部分有兩處，因九十年九月五日九五豪雨與同年九月十七日納莉
    颱風侵襲，造成溪邊步道坍塌長約九十八公尺，兩端均繫有警示帶及巨石阻擋，
    該坍塌處明顯易見，況該坍塌修復工程，伊已於九十一年一月十八日完成發包，
    由振公司承包，並於同年二月四日報准開工，而於同年四月二十九日完工，本
    件事故發生時，距離開工日已逾八天，肇事地點，已由該公司負責安全管理中，
    伊自無違反國家賠償法第三條第一項規定。縱認伊應依國家賠償法第三條第一項
    規定負賠償責任時，許明燦亦與有過失等語，資為抗辯。並於本院聲明：（一）
    原判決不利於其之部分廢棄。（二）右開廢棄部分，駁回戊○○等五人在第一審
    之訴及假執行之聲請。
五、查系爭步道為三芝鄉公所設置及管理之公共設施，該步道於九十年九月五日九五
    豪雨與同年九月十七日納莉颱風之侵襲，造成系爭步道中段有兩處在靠八連溪邊
    之步道坍塌合計長約九十八公尺，而三芝鄉公所於九十一年一月二十八日將系爭
    工程發包與振公司承作。嗣於於九十一年二月十一日下午三時許，許明燦（即
    戊○○之配偶、丁○○、丙○○、乙○○、甲○○之父）駕駛CHK355號機車經過
    系爭健康步道之坍塌處時，連同機車從系爭步道之坍塌處（以下稱系爭肇事地點
    ）摔落高約六公尺深之八連溪河道上，經送醫急救，許明燦仍因胸部挫傷併大量
    內出血及失血性休克，延至同日下午五時十八分不治死亡等情，有臺灣士林地方
    法院檢察署相驗屍體證明書、現場照片、
    原審卷九至一七頁、九七至一一四頁），並為兩造所不爭執，堪採信為真。
六、本件兩造所爭執者為（一）許明燦於發生事故時，系爭肇事地點已由三芝鄉公所
    發包由振公司承作，則該步道是否仍屬於三芝鄉公所管理之公共設施？（二）
    又三芝鄉公所管理系爭步道是否有過失？（三）若有，則三芝鄉公所應賠償之金
    額為何？（四）許明燦駕駛機車行經肇事地點跌落山谷死亡，是否與有過失？茲
    分別論述如下：
（一）許明燦於發生事故時，系爭肇事地點已由三芝鄉公所發包由振公司承作，則
      該步道是否仍屬於三芝鄉公所管理之公共設施？
  １、按公有公共設施因設置或管理有欠缺，致人民生命、身體或財產受損害者，國
      家應負損害賠償責任，國家賠償法第三條第一項定有明文。又，國家賠償法第
      三條所定之國家賠償責任，係採無過失主義，即以該公共設施之設置或管理有
      欠缺，並因此欠缺致人民受有損害為其構成要件，非以管理或設置機關有過失
      為必要（最高法院八十五年度台上字第二七七六號判例意旨參照）。
  ２、三芝鄉公所抗辯：系爭健康步道於系爭事故發生前，已交由振公司承作，該
      公共設施非在伊管理中，故伊自無庸負國家賠償法第三條第一項賠償責任云云
      。惟查：
    (1)、系爭步道為三芝鄉公所所設置及管理，該步道因九十年九月五日九五豪雨與
        同年九月十七日納莉颱風之侵襲，造成系爭步道中段有兩處在靠八連溪邊之
        步道坍塌合計長約九十八公尺，而三芝鄉公所於九十一年一月二十八日將系
        爭坍塌修復工程發包與振公司承作乙節，固據提出工程契約、開工報告為
        證（見原審卷九七至一一四頁、五三頁），然證人（即振公司負責人）黃
        春月於原審到庭證稱：「（法官問：你是振營造有限公司的負責人？）是
        名義上及實際上的負責人。（法官問：提示被證四的工程契約書，本件工程
        是振公司所承包？）是的。施工是由我們公司的人員實際上施工的，沒有
        再轉包。實際上九十一年二月十九日施工的，施工進行中我沒有到過現場，
        我先生及工地主任謝清華在現場負責，在開工前我亦不曾到過現場，是我先
        生林泰山在承包前有去過現場看過。（法官問：提示開工報告及完工報告，
        為何工地負責人由林泰山改為謝清華？）這份開工報告是九十一年二月四日
        開工前由小姐所填的，當時預計工地負責人是林泰山，但實際開工後，謝清
        華別的工地已經完工，所以由謝清華全權負責，我先生偶爾會去看。後來工
        程完工日期我不和道。工程款都巳經領到了，數額如契約，何時領了，我已
        經忘了。．．．．（法官問：二月四日是否有開工？）契約訂明是二月四日
        開工，所以我們報開工的日期是二月四日，但因為碰到農曆過年及下雨，我
        們有報告公所，經同意，所以延到二月十九日實際施工。」」、證人（即肇
        事地點工地實際負責人）謝清華於原審亦證稱：「（法官問：對證人黃春月
        陳述有何意見？）沒有意見，這個工地是我全權負責，林泰山是老闆，一個
        星期會來一、二次，開工時間是二月十九日，何時完工我忘了。投標之前我
        有到現場看一下，我有帶圖去看，日期大概是九十一年一月十八日投標前四
        、五天去看的。」等語（見原審卷一三三至一三六頁），且證人林泰山於被
        訴業務過失致死刑事案件（以下稱刑事案件）中，亦證稱：「（檢察官問：
        《提示現場勘驗照片》在取得合約開標前，該處即如照片所示有坍塌，你們
        承包工程即是將坍塌處整回？）是。（檢察官問：開工後到二月十一日間有
        無動工？）未動工、機器未進場。因過年快到了，所以未動工。想過完年再
        承作。（檢察官問：依合約規定，你們須負工地管理，由誰管理？）謝清華
        由我僱佣他負責工地的一切管理。（檢察官問：從二月四日開工後，林泰山
        你有否到現場看？）之後沒有。但開標前有看現場在人行道入口處有圍黃色
        警示帶，但坍塌現場並沒有。（檢察官問：謝清華何時進駐該工地？）約二
        月十九、二十日進場，來負責監管工程。（檢察官問：二月十九日前呢？由
        誰負責監管？）沒有人。（檢察官問：開工後到實際施工日（二月十九日）
        對現場施工處有否做安全維護設施？）沒有。」等語（見台灣士林地方院檢
        察署（以下稱士林地檢署）九十一年度相字第一五○號卷《以下稱相驗卷》
        四六至四八頁），核與證人（即三芝鄉公所負責系爭坍塌工程初估複驗工程
        款請款事項人員）陳德興分別於該刑事案件偵查中證述：「（檢察官問：你
        們知道二月四日後至二月十九日沒進場開工之事？）我們知道。鄉○○○道
        他們未開工。」（見相驗卷五○至五二頁）及士林地院審理中證稱：「（問
        ：本件實際開工日期與報開工日期是否相同？）應該是在期限內，應該是不
        同天，報開工之後沒有實際進場。（問：報開工日期是要與保險日期相同？
        ）是的。（問：是否符合才能請款？）我們有壹個條款，工程保險費，要符
        合才能請款。」等情相符（見士林地院九十二年度訴字第三五四號卷《以下
        稱刑事卷》九十二年八月八日訊問筆錄），足見三芝鄉公所固於九十一年一
        月二十八日將系爭坍塌修復工程發包委由振公司承作，但該公司為請領工
        程款，虛報開工日為九十二年二月四日，但其實際施工日應為同年月十九日
        。況參照工程契約第九條約定：「施工管理：一、工地管理：．．．３、乙
        方（指振公司）均應遵守有關法令規章規定，包括施工地點當地政府各目
        的事業主管機關訂定之規章，並接受甲方（指三芝鄉公所）對工作上之指示
        ，．．．」及第十條：「監造作業：一、本契約履行期間，甲方得將視案件
        性質及實際需要指派工地主任駐場，代表甲方監督乙方履行本契約各項約定
        應辦事項，如甲方委託其他廠商執行監造作業時，甲方應通知乙方，其職權
        同甲方工地主任。．．．二、甲方工地主任的職權如下：1.本契約規格之解
        釋。．．．3.乙方所提施工計畫、施工詳圖、品管計畫及預定進度表等之審
        核及管制。．．．」以觀，益證，振公司雖承包系爭步道坍塌修復工程，
        但仍需受三芝鄉公所之指揮監督，且振公司雖於九十一年二月四日陳報開
        工，然卻遲至同年月十九日始進場施作，故系爭肇事地點無論於承包前、後
        ，該公共設施仍在三芝鄉公所管理監督範圍內。是以，許明燦於九十二年二
        月十一日駕車行經該系爭肇事地點而發生事故時，該肇事地點自屬於三芝鄉
        公所管理之公共設施甚明。
    (2)、再者，系爭步道早已完工成為公有公共設施，為兩造所不爭，振公司僅承
        包該步道中因九五豪雨及納莉颱風所致坍塌部分路段修復工程，此與道路工
        程仍在施工中，尚未完成供公眾使用且未經驗收，尚非屬公共設施（即未設
        置完成），自仍應在承包商占有保管中，即無責由國家機關管理者有別（最
        高法院八十七年度台上字第八五七號判決意旨參照）。準此可知，本件系爭
        步道係早已設置完成之公共設施，雖嗣後發生部分路段損害坍塌，三芝鄉公
        司固已發包由振公司修復該坍塌路段，然其既為系爭步道之管理機關，自
        仍應負管理之權責。
    (3)、準此可知，系爭步道因九五豪雨與納莉颱風造成部分路段坍塌，然該步道仍
        屬於早已設置完成之公共設施，並不因部分路段交由承包商承攬中，致他人
        受有損害時，即可免除其依國家賠償法第三條第一項所負管理機關之賠償責
        任（最高法院七十三年度台上字第三九三八號判例意旨參照），是三芝鄉公
        所抗辯：系爭健康步道於系爭事故發生前，已交由振公司承作，該公共設
        施非在伊管理中，故伊自無庸負國家賠償法第三條第一項賠償責任云云，要
        無可取。
（二）又三芝鄉公所管理系爭步道是否有過失？
  １、三芝鄉公所抗辯：系爭步道因部分路段坍塌，業已設置黃色警示帶，已盡管理
      責任云云。經查：
    (1)、證人（即振公司之下包）謝清華於原審證述：「（法官問：你九十一年一
        月中旬勘驗現場，從埔頭橋進入系爭健康步道的入口處有鐵鍊或是圍籬？）
        都沒有看到。該入口處有無禁止汽機車進入的告示牌，我並沒有留意。至於
        另外兩個坍陷之間聯絡中興街的道路，我沒有看到柵欄或是圍籬，告示牌我
        沒有留意，我只看到有警示帶，在大坍方地點的兩頭有黃色的警示帶，我從
        埔頭橋往小坍方走的時候，在小坍方兩端各有放石頭，石頭上並沒有寫字，
        人都可以走過去，我記得是在小坍方靠八連溪側，有拉黃色警示帶，並不是
        拉在入口處，表示禁止進入的意思。九十一年二月十九日施工時的現場狀況
        就是開工以後沒幾天，我有派工人在兩處坍方的四端綁上警示帶及釘上木板
        並寫上警示的標語，但有時警示帶被扯斷，木板被搬開，還要重新安置。」
        等語（見原審卷一三五頁）。
    (2)、另證人（即住在系爭步道附近之居民）李隆廣於原審亦證述：「（法官問：
        九十一年二月的時候，你住在何處）我住在案發現場的健康步道附近，大概
        離案發現場約四百公尺。案發前後一、二個月的時間內，每週有二天的時間
        ，在傍晚的時候會到系爭健康步道散步，系爭健康步道有三段，案發地點是
        在中段，我走系爭健康步道，大部分是走第三段及第二段（即中段），第一
        段比較遠所以較少走到那裡，第一段的入口處左手邊有一個大型的石碑，石
        碑上寫著八連溪休閒步道，入口處右手邊就是八連溪。（法官問：提示原證
        二號，第四張照片所示之坍塌《指原審卷一二頁》，在案發前一、二個月散
        步的時候有無發現有無坍塌？）當時已經發現有坍塌，第一次發現的時候是
        在颱風的時候就已經坍塌二處，後來有修好，接著又發生大水，同樣的地方
        修好後又給大水沖垮，沖垮情形如同照片所示，有機車跌落的坍塌處前方另
        有一個差不多大小的坍塌處。（法官問：既然有坍塌，你為何還敢走？）在
        案發地點即有機車跌落的地方，有二條可以進入中段健康步道的水泥路，是
        走中興街，再沿著水泥路，可以到中段的健康步道，如原證六號現場圖所示
        《指原審卷六二頁》，也就是我家住在長勤街，橫越中興街後，從出入口可
        以到中段健康步道，到健康步道以後我大部分往三段走。當庭繪製行進位置
        圖附卷，紅色箭頭就是我行進的方向。（法官問：九十一年二月十一日下午
        ，許明燦及機車跌落在健康步道的坍塌處，你是否知道？）我知道，當天剛
        好是除夕，我跟李昆霖在貼春聯，大概三點多有三位鄰居小孩（是國小二、
        三年級）跑來跟我說有人掉到健康步道坍塌的地方，然後我叫李昆霖先到現
        場過去看，過了十來分鐘，李昆霖跑來跟我說，為何救難人員還未到，我和
        李昆霖到現場去，現場都沒有人，差不多過十分鐘，救護車及救難人員才到
        達。（法官問：在坍塌之後到本件案發之間，從中興街進入健康步道中段之
        二條水泥路與健康步道之交接處，有無設置圍籬或警告標示？）沒有。（法
        官問：提示原證二號，第六張照片所示是指何處？）是從中興街到健康步道
        的水泥路，但是看照片我不敢確定是我所繪製之位置圖的第一條或第二條的
        水泥路。第一、二條水泥路的寬度都約有一部小客車的寬度，都可以行進機
        車。（法官問：在坍塌之後到本件案發之間，在系爭健康步道二個坍塌虛的
        兩邊，有無設置圍籬或警告標示？）在距離三段的坍塌處要進入坍塌的地方
        入口處有放大石頭，石頭的數量沒有印象，另外一邊在向著一段的坍塌處入
        口，有從路的兩邊橫越健康道路拉黃色的塑膠警示繩，這是在案發之前有拉
        黃色的塑膠警示繩，因為該處出出入入的人很多，所以黃色警示帶一邊已經
        被扯掉了，只剩另外一端還掛在欄杆上，已經不能阻絕人員出入，確定案發
        當天黃色警示帶只剩一邊掛在欄杆上了，除了上開石頭及警示帶以外，至於
        是否還有其他圍籬或警告標示，我不知道。從三段進入坍塌處所擺置的石頭
        很大，除了人員可以勉強通過，機車及腳踏車是不能通過的。（法官問：在
        坍塌之後到本件案發之間，你有無看過如答辯二狀附件一編號一、二、四、
        五、六照片所示之圍籬等設置？）照片一、二是設置健康步道的時候所設置
        的，這兩張照片剛好是二段兩邊各設置一個，照片一是指在二段及三段的入
        口，照片二是指一段及二段入口處所設置的，當初圍籬是固定的，後來就改
        成鐵柱可以拉起來是活動式的，上開活動式的圍籬在坍塌之後，有時會有看
        到有插在那裡，有時就沒有插在那裡，是誰拔起來，我不清楚，有一次是在
        坍方之前我看到活動式的圍籬被人拔起來，丟在田裡面，這個活動式的圍籬
        ，人力就可以拔起來。第四張照片是指兩個坍塌處之間所綁的黃色警示帶，
        案發之前有綁黃色警示帶，案發當天有無綁黃色警示帶，就沒有印象。第五
        張照片是指颱風後所設置的，修好後又因豪雨坍方，之後就沒有看到照片所
        示的警示帶及板模。第六張照片是指三段往一段走的第一個坍塌處的另一邊
        所擺的石頭，也就是該坍塌處兩邊都有擺石頭，之前有講只有一邊擺大石頭
        ，是說錯了。」等語（見原審卷一七九至一八二頁）。
    (3)、再參照證人（即三芝鄉公所負責系爭坍塌工程初估複驗工程款請款事項人員
        ）陳德興於刑事案件偵查中證述：「（檢察官問：從颱風過後到實際施工，
        課長並沒排定任何人去巡視該坍塌處？）沒有。（檢察官問：健康步道第二
        段鐵鍊、警示牌放置時（提示簡圖照片）？）有作ㄇ字型鐵管在象神颱風沖
        毀之前，但後遭民眾拆除，原即製作可拆式，雖有上鎖，但經民眾拆除。（
        檢察官問：鐵管何時被民拆，知道？）我們在象神颱風前知道鐵管被民眾拆
        。（檢察官問；課長有無指示再行設置？）拆了以後就沒製作了。（檢察官
        問：鐵鍊是何時製作？）案發後才作的。」等語（見相驗卷一○九至一一一
        頁）。
     (4)、核與右開刑事案件偵查中，檢察官於九十一年七月二十六日至現場履勘：
         「宋厝橋往健康步道第一段，因有住家，所以該段並無任何禁止汽機車標
         示。在宋厝橋往健康步道第二段方向，目前設有一紅色警告牌『敬告健康
         步道僅供人員步行，嚴禁所有車輛進入』即在白色座椅後方設立有拴有鐵
         鍊的鐵柱，但比照二月十五日照片，上開告示牌及鐵鍊並未設置，而鐵柱
         部分是活動可以移動（提起移動）。進入健康步道第二段右側有水泥製護
         欄，但左側緊鄰稻田，並與稻田落差高度約一公尺左右，且無任何圍籬或
         護欄。到案發現場前第一出口處仍無任何警示線或圍籬設置，在中興街入
         口處亦無設置警示標誌。再往前第二出入口處，亦均無禁止汽機車出入之
         標誌。在圖示第二紅線區○○路燈，標示「警告本健康步道因颱風坍塌請
         勿進入，以維安全」。第二紅線區據家屬表示修復完成以後又坍塌。現場
         除設警示牌外，並無任何警示標誌，禁止進入。路燈旁即原鄉公所置放二
         塊石頭所載位置。第二段坍塌處，坍塌後步道寬度僅剩約六十公分，惟右
         側護欄斷裂處有拉警示帶。在往健康步道第三段與中正路三段交叉口處，
         現沒有可移動鐵柱，並拉上黃色警示帶。惟對照家屬二月十五日所提照片
         相對照，並無任何警示標誌。」等情大致相符，並製有履勘筆錄可參（見
         相驗卷五六至五八頁），復經本院職權調閱上開刑事案件卷宗核閱無訛，
         且經本院依三芝鄉公所聲請至現場履勘情形相符，有卷附勘驗筆錄及照片
         足憑（見本院卷九八至一○六頁）。
    (5)、足見系爭步道與私人道路相連接可供通行之路段，並未有任何設置該步道內
        有坍塌路段之警示標誌，且系爭步道面臨八連溪畔部分，亦未設置欄杆或其
        他防護措施，既經前開刑事案件之檢察官及本院至現場履勘屬實（見相驗卷
        五六至五八頁、本院卷一○五頁），則三芝鄉公所對於系爭步道公有設施於
        管理上顯有缺失甚明。是三芝鄉公所抗辯：系爭步道因部分路段坍塌，業已
  ２、三芝鄉公所另抗辯：系爭步道為供人通行，並非供機車通行，是許明燦自行騎
      機車而發生事故，伊管理並無欠缺云云。惟承前所述，系爭步道因為供鄉民得
      自由進出，並與其他私人道路相連接，而三芝鄉公所於系爭步道坍塌路段，並
      未設置警示標誌或其他防護措施，仍任由民眾自由進出乙節，亦有卷附照片、
      現場圖示等件為證（見原審卷六三至六九頁、本院卷一二九至一三五頁），並
      經本院至現場勘驗明確（見本院卷九九至一○六頁），故依國家賠償法第三條
      第一項規定，既是採無過失主義，則三芝鄉公所管理系爭步道上既已有欠缺，
      而致許明燦雖騎乘機車進入該步道，並行該坍塌處，因路幅變狹致不慎失控從
      該坍塌處跌落至河道上不治死亡，仍無解於其國家賠償之責任至明。是三芝鄉
      公所抗辯：系爭步道為供人通行，並非供機車通行，是許燦明自行騎機車而發
      生事故，伊管理並無欠缺云云，亦無可取。
  ３、三芝鄉公所又抗辯：許明燦是騎乘機車，不慎撞擊路燈而跌落溪底，與伊無涉
      云云。但查，系爭步道於該肇事地點處雖有設置一路燈，且於該路燈上固有刮
      痕，有卷附照片可稽（見原審卷八一至八二頁），然該刮痕究竟是因何而造成
      亦無法判斷，況甲○○於警訊中固曾陳稱：「（警察問：你有無依警方通知之
      地址三芝鄉○○街○段一○五巷後方之人行健康步道查看現場？當時你所看到
      狀況為何？）附近有根路燈，因可能閃避不慎，致其人車一併跌落八連溪底．
      ．．」等語（見相驗卷六頁），惟甲○○於案發時並未在場，其僅是據警通報
      後趕到肇事現場，敘述現場情形而已，其所為亦僅為個人臆測之詞，嗣後經檢
      察官調查後，亦未認定許明燦是駕車撞擊路燈而跌落溪底死亡等情，業經本院
      依職權調閱上開刑事案件核閱無誤，此外，三芝鄉公所對於許明燦自行騎乘機
      車而撞擊路燈乙節，亦無法舉證以實其說，是三芝鄉公所抗辯：許明燦是騎乘
      機車，不慎撞擊路燈而跌落溪底，與伊無涉云云，要無可取。
  ４、綜上，本件三芝鄉公所管理系爭步道中，於該步道部分路段因發生坍塌而未能
      及時修補，復未設有適當之警告標示或其他防護措施，足以影響道路之安全，
      顯於公有公共設施之管理有欠缺，因而致許明燦騎乘機車行經該坍塌處時，不
      慎跌落溪底而死亡，兩者間有相當因果關係，則依國家賠償法第三條第一項、
      第九條第二項之規定，三芝鄉公所自應負國家賠償責任。
（三）三芝鄉公所應賠償之金額為何？
  １、按國家損害賠償，除依本法規定外，適用民法規定，此為國家賠償法第五條所
      明定。復按，不法侵害他人致死者，對於支出殯葬費之人，亦應負損害賠償責
      任；被害人對於第三人負有法定扶養義務者，加害人對於該第三人亦應負損害
      賠償責任；民法第一百九十二條第一項、第二項分別定有明文。且，不法侵害
      他人致死者，被害人之子、女及配偶，雖非財產上之損害，亦得請求賠償相當
      之金額，此為同法第一百九十四條所明定。
  ２、經查，三芝鄉公所既因就系爭步道之管理有欠缺，致許明燦於該步道坍塌處跌
      落溪底而死亡，即須依國家賠償法第三條第一項規定負損害賠償責任，已如前
      述，而戊○○為許明燦之配偶、丁○○、丙○○、乙○○、甲○○則為其已成
      年之子女，有卷附
      定，戊○○等五人自得依法請求三芝鄉公所賠償其等損害。茲就其等請求分別
      審酌如下：
    (1)、戊○○請求扶養費用一百零八萬零四百七十九元部分：
      、按夫妻互負扶養義務，其負扶養義務之順序與直系血親卑親屬相同，其受
          扶養權利之順序與直系血親尊親屬相同，民法第一千一百十六條之一定有
          明文。夫妻互負扶養義務之順序既與直系血親卑親屬同，自應與直系血親
          卑親屬各依其經濟能力分擔扶養義務（最高法院八十二年度台上字第七四
          三號及同院八十八年度台上字第二五八八號判決意旨參照）。
      、經查，許明燦為三十三年十一月二日生，於本件事故發生時年五十七歲，
          則其平均餘命為二十．九七年乙節，有附卷相驗屍體證明書、九十年台灣
          地區男性簡易生命表等件為證（見原審卷九頁、二○四至二○六頁），又
          戊○○尚有子女丁○○、丙○○、乙○○及甲○○等四人，於本件事故發
          生時俱已成年，有
          法第一千一百十六條之一之規定，可知丁○○、丙○○、乙○○及甲○○
          等四人對於戊○○所負扶養義務之順序既與許明燦相同，則許明燦所負擔
          之扶養義務僅為五分之一，是戊○○主張：許明燦對伊所負扶養義務應為
          全部，並非五分之一云云，即無可採。
      、準此，爰依九十年度扶養親屬寬減額每人七萬四千元，本院採第一年不扣
          除中間利息之霍夫曼係數（見本院卷二一六頁）計算後，戊○○所得請求
          三芝鄉公所給付之扶養費用應為二十一萬六千零九十六元（計算式：7400
          0×14.0000000＋[7400 0×0.97× (14.0000000－00.0000000)]＝000000
          0＋35890＝0000000《元以下四捨五入》，0000000÷5≒216096），逾此
          部分所為之請求即非有據，應予駁回。
    (2)、戊○○請求殯葬費用三十六萬八千三百五十元部分：
      、三芝鄉公所抗辯：葬儀用品中，關於念佛機、桌子、紅白袋、禮簿、簽字
          筆、簽名簿、春干糖，應予剔除云云。然查，念佛機、桌子、紅白袋、禮
          簿、簽字筆、簽名簿、春干糖，原審已予以剔除（詳如附表二「原審准駁
          欄」所示），且該剔除部分戊○○並未上訴，是三芝鄉公所就此再為爭執
          ，顯無可取，先予陳明。
      、三芝鄉公所另抗辯：白布、麻苧布、別針、髮夾、桌燈、桌奷、紅燈、蠟
          燭、同番伍彩、爐碳、油燈、相花、刈金、黑花、手尾錢、淨香末、白豆
          鐵釘、化生紙、春花、手套、襪子等，並非屬於必要，應予扣除云云。惟
          按殯葬費為收殮及埋葬費用，其賠償範圍應以實際支出之費用為準，且應
          斟酌被害人當地之習俗、被害人之身分、地位及生前經濟狀況決定之（最
          高法院九十二年度台上字第一一三五號判決意旨參照）。查附表二所示經
          原審准許之葬儀用品（原判決駁回戊○○請求部分，未據其聲明不服，業
          已確定），業據戊○○提出三芝毅達葬儀社收據為證（見原審卷二一頁）
          ，且經證人（即三芝毅達葬儀社擔任負責人）許婉莉到庭證述：「（法官
          問：提示本院卷第二十一頁，是否妳所出具？）是的。（法官問：上面所
          列項目是誰所支出？何種用途？）許明燦的家屬所支出的喪葬費用。．．
          ．．蓮花燭則是放置在靈桌上一對一對點香用的，草席一件是往生者用的
          ，另一件是家屬守靈用的，桌燈是靈桌上放置的，桌圍是靈桌前面所圍的
          布，桌奷是靈桌上紙扎的金童玉女，紅燈是表示女兒用的，蠟燭是家祭用
          的，桌子是靈桌，同番伍彩是招魂用的，爐碳就是木炭及爐，是移靈時用
          的，米斗是插香用的，斧頭是封棺用的，硿是裝水以幫往生者淨身用的，
          油燈是放在靈桌上，相花是遺照上的花朵，草鞋是家屬孝男穿的，．．．
          ．，黑花是告別式有人來捻香給他貼在胸前的，手尾錢是孝子孝女所掛在
          手上的古錢，淨香末是公祭時捻香使用，白豆鐵丁是下葬後分發給家屬的
          ，金炮燭是有人來幫忙或家祭時回禮用的，七星燈是指引往生者用的，春
          花是移棺時要供爐碳一起使用的，道士單是給道士作法會用的金紙，乾冰
          是放在往生者身上的。．．．」等語（見原審卷二一○頁），足證，附表
          二所示葬儀用品原審准許之葬儀用品（共計為二十萬二千三百五十元，詳
          如附表二所示），核屬必要且與許明燦之身分及民間習俗相當，應予准許
          。是三芝鄉公所抗辯：白布、麻苧布、別針、髮夾、桌燈、桌奷、紅燈、
          蠟燭、同番伍彩、爐碳、油燈、相花、刈金、黑花、手尾錢、淨香末、白
          豆鐵釘、化生紙、春花、手套、襪子等，並非屬於必要，應予扣除云云，
          自無可取。
      、三芝鄉公所又抗辯：關於開魂路入殮法會三萬八千元、出殯大型法會五萬
          五千元、風水及公用墓園工資材料四萬元、地理老師禮金六千元，並非必
          要，且戊○○亦未舉證有支出該費用云云。然查，戊○○支出許明燦之殯
          葬費用關於開魂路入殮法會三萬八千元、出殯大型法會五萬五千元、風水
          及公用墓園工資材料四萬元、地理老師禮金六千元，業據提出收據為證（
          見原審卷二二頁），並經證人（即專門在三芝幫人作超渡法會或勘輿及念
          經開立系爭收據之人）蕭炎河到庭證述：「（法官問：提示本院卷第二十
          二頁的收據，這個是你寫的嗎？）是的。（法官問：依收據戊○○支出了
          哪些費用？）第一場入殮的法會的費用三萬八千元，民國九十一年農曆元
          月二十日的出殯大形法會一場五萬五千元，及葬在三芝鄉的公用墓地，墓
          碑六千元，材料費指磚頭水泥及種草皮等合計一萬四千元，工資大約兩萬
          元左右，地理老師的禮金是由我本人幫他依生肖找出墓地及方位的費用六
          千元。（法官問：法會是否你親自去的？）念經團就是我親自主持的，墳
          墓是我親自帶工人去作的，公墓不能超過鄉公所所指定的面積，我們都合
          乎標準，至於三芝鄉民的話可優待，需繳一千元的手續費，我會看風水是
          老師教的。」等語（見原審卷二一一至二一二頁），足證，戊○○確實有
          支出上開誦經及造墓費用計十三萬九千元，且上開費用核屬必要且與民間
          習俗相符，是三芝鄉公所抗辯：關於開魂路入殮法會三萬八千元、出殯大
          型法會五萬五千元、風水及公用墓園工資材料四萬元、地理老師禮金六千
          元，並非必要，且戊○○亦未舉證有支出該費用云云，委無可取。
      、三芝鄉公所再抗辯：戊○○支出式場設備費用二萬七千元部分，亦核無必
          要云云。經查，戊○○支出該式場設備費用二萬七千元，有卷附收據為證
          （見原審卷二三頁），且證人（即利民鮮花店負責人之子）陳秋榮於原審
          到庭證述：「（法官問：提示本院卷第二十三頁之收據，是否為你所開具
          的？）是的。（法官問：這張收據是作何用？）是喪家出殯當天要用的式
          場，內含有花台、牌樓，總共是兩萬七千元。」等語（見原審卷二一三頁
          ），益證，該式場設備費用二萬七千元核屬必要費用，且與民間習俗相符
          ，是三芝鄉公所抗辯：戊○○支出式場設備費用二萬七千元部分，亦核無
          必要云云，自無可取。
      、從而，戊○○請求殯葬費用三十六萬八千三百五十元，核屬必要，且與民
          間習俗相當，應予准許。
    (3)、精神撫慰金部分：
      、按不法侵害他人致死者，被害人之父、母、子、女及配偶，依民法第一百
          九十四條規定，得請求賠償相當數額之精神慰藉金。而精神慰藉金之數額
          如何始為相當，法院應斟酌加害人，並被害人暨其父、母、子、女及配偶
          之身分、地位及經濟狀況，以及其等所受痛苦之程度，為衡量之標準等關
          係定之（最高法院九十二年度台上字第一○六號及同院九十二年度台上字
          第一六二九號判決意旨參照）。
      、經查，戊○○為許明燦之配偶、丁○○、丙○○、乙○○、甲○○則為其
          已成年之子女，因本件事故驟然遭受親人永隔之痛苦，自非筆墨所得形容
          ，本院審酌三芝鄉公所為公務機關，戊○○為國小畢業，目前無業，許鈞
          渝為大學畢業，目前在銀行服務，月薪約四、五萬元，甲○○為高中畢業
          ，目前在電子公司工作，月薪約一萬八千元，乙○○是高中畢業，家管，
          丙○○專科畢業，目前待業中等情，故認戊○○請求精神慰撫金五十萬元
          、丁○○、丙○○、乙○○、甲○○各請求精神慰撫金二十五萬元，均屬
          允當，應予准許。
（四）許明燦駕駛機車行經肇事地點跌落山谷死亡，是否與有過失？
  １、再按損害之發生或擴大，被害人與有過失者，法院得減輕賠償金額，或免除之
      ，民法第二百十七條第一項定有明文。經查，許明燦固因三芝鄉公所對系爭步
      道之管理有欠缺，致其於騎乘機車行經該坍塌處時，不慎跌落溪底而死亡，惟
      其本身疏於注意系爭路段屬健康步道且路段業已部分坍塌，在白晝視距良好之
      情況下，明知前有坍塌，不適宜供機車行走，竟仍貿然騎乘機車行經該步道，
      對於本件事故之發生，自屬與有過失（最高法院九十一年度台上字第八二六號
      判決意旨參照）。
  ２、戊○○等人雖主張：許明燦騎乘機車行經該肇事地點，並無過失云云。然如前
      所述，系爭步道原為供民眾運動之健康步道之用，然因該步道有路段坍塌，三
      芝鄉公所因未盡其設置警示或其他防護措施，而有管理缺失，固應負國家賠償
      法第三條第一項之賠償責任，但許明燦疏於注意系爭路段屬健康步道且路段業
      已部分坍塌，在白晝視距良好之情況下，明知前有坍塌，不適宜供機車行走，
      竟仍貿然騎乘機車行經該步道致發生本件事故，即屬與有過失甚明，是戊○○
      等人主張：許明燦騎乘機車行經該肇事地點，並無過失云云，顯無可採。
   ３、從而，本院斟酌三芝鄉公所管理系爭步道未設置警示或其他防護措施，與許
       明燦過失之程度，認許明燦應就本件事故負擔十分之六之責任，故本院依比
       例減輕三芝鄉公所十分之六之賠償責任為適當。
（五）揆諸右揭說明，本件因許明燦對於事故發生時，既與有過失，本院酌減三芝鄉
      公所十分之六之賠償責任後，故戊○○得請求三芝鄉公所賠償之金額共為四十
      三萬三千七百七十八元〔計算式為：（368350+ 216096+ 500000）×4/10 =43
      3778，元以下四捨五入〕，丁○○、丙○○、乙○○、甲○○得請求三芝鄉公
      所賠償之金額各為十萬元（計算式為：250000×4/10=100000）。
七、綜上所述，戊○○等五人本於國家賠償法第三條第一項之規定，訴請三芝鄉公所
    賠償戊○○四十三萬三千七百七十八元、賠償丁○○、丙○○、乙○○、甲○○
    各十萬元，並均自起訴狀繕本送達翌日（即九十一年八月十三日）起之法定遲延
    利息，為有理由，應予准許。至戊○○等五人逾此範圍之請求，即無理由，應予
    駁回。原審就上開戊○○等五人請求應予准許部分，判命三芝鄉公所應為給付，
    並依兩造聲請各為供擔保後准、免假執行宣告之諭知，及就戊○○等五人不應准
    許部分，併駁回其等請求及假執行之聲請，經核皆無違誤，兩造各就其敗訴部分
    上訴，指摘原判決不當，求予廢棄改判，均為無理由，各應駁回其上訴。
八、本件事證已臻明確，兩造其餘之攻擊或防禦方法，經本院審酌後，認均與本件之
    結論無涉，茲不再一一論述，併予敘明。
九、據上論結，本件兩造之上訴，均為無理由，依民事訴訟法第四百四十九條第一項
    、第七十八條、第八十五條第一項前段、但書、第八十六條第一項前段，判決如
    主文。
中　　　華　　　民　　　國　　九十三　　年　　　六　　　月　　  十五　　日
                                民事第十七庭
                                    審判長法  官    黃  騰  耀
                                          法  官    許  文  章
                                          法  官    楊  絮  雲
正本係照原本作成。
上訴人戊○○部分如不服本判決，應於收受送達後二十日內向本院提出上訴書狀，其
未表明上訴理由者，應於提出上訴後二十日內向本院補提理由書狀（均須按他造當事
人之人數附繕本）上訴時應提出委任律師或具有律師資格之人之委任狀；委任有律師
資格者，另應附具律師資格證書及釋明委任人與受任人有民事訴訟法第四百六十六條
之一第一項但書或第二項（詳附註）所定關係之釋明文書影本。
上訴人丁○○等四人須與上訴人戊○○共同上訴時，使得上訴。
上訴人台北縣三芝鄉公所不得上訴。
中　　　華　　　民　　　國　　九十三　　年　　　六　　　月　　  十五　　日
　　　　　　　　　　　　　　　　　　　　　書記官    王  秀  雲
附註：
民事訴訟法第四百六十六條之一（第一項、第二項）：
對於第二審判決上訴，上訴人應委任律師為訴訟代理人。但上訴人或其他法定代理人
具有律師資格者，不在此限。
上訴人之配偶、三親等內之血親、二親等內之姻親，或上訴人為法人、中央或地方機
關時，其所屬專任人員具有律師資格並經法院認為適當者，亦得為第三審訴訟代理人
。
